臺灣高雄地方法院民事判決　　　　　　　 96年度訴字第560號
原　　　告　丁○○
訴訟代理人　戊○○
被　　　告　甲○
　　　　　　乙○○
訴訟代理人　丙○○
上列當事人間拆屋還地事件，本院於民國96年9 月28日言詞辯論
終結，判決如下：
  主  文
被告甲○應將坐落高雄市○○區○○段第八五八號、八五七號土
地上如附圖Ａ所示面積八十四平方公尺之建物拆除，將占用土地
返還原告。
被告乙○○應將坐落高雄市○○區○○段第八八五號土地上如附
圖Ｃ2 所示面積十平方公尺之建物拆除，將占用土地返還原告。
原告其餘之訴駁回。
訴訟費用由被告甲○負擔百分之八十四，由被告乙○○負擔百分
之十，餘由原告負擔。
本判決第一項於原告以新台幣伍拾萬元供擔保後，得假執行。
本判決第二項得假執行。
原告其餘假執行之聲請駁回。
    事實及理由
一、被告甲○經合法通知，未於言詞辯論期日到場，核無民事訴
    訟法第386 條各款所列情形，爰依原告之聲請，由其一造辯
    論而為判決。
二、按訴狀送達後，原告不得將原訴變更或追加他訴，但被告同
    意者不在此限；被告於訴之變更或追加無異議，而為本案之
    言詞辯論者，視為同意變更或追加，民事訴訟法第255 條第
    1 項第1 款、第2 項定有明文。本件原告原起訴僅請求被告
    甲○拆屋還地，訴狀送達後，始就坐落高雄市○○區○○段
    第885 號土地上如附圖所示Ｃ1 、Ｃ2 建物部分，變更為請
    求被告乙○○拆屋還地，經被告乙○○無異議而為本案之言
    詞辯論（詳卷第82頁），依上規定所示，該變更即無不合，
    先予敘明。
三、原告主張：高雄市○○區○○段（下稱山明段）第858 號、
    857 號、885 號土地為其所有，坐落該858 號、857 號土地
    上如附圖所示面積84平方公尺之A 建物為被告甲○所有，坐
    落該885 號土地上如附圖C1、C2所示面積各為2 平方公尺、
    10平方公尺之建物為被告乙○○所有，被告無使用上開建物
    所坐落土地之合法權源，依民法第767 條前段、中段規定，
    請求被告甲○、乙○○拆屋還地。並聲明：(一)被告甲○應將
    坐落山明段第858 號、857 號土地上如附圖A 所示面積84平
    方公尺之建物拆除，將占用土地返還原告；(二)被告乙○○應
    將坐落山明段第885 號土地上如附圖C1、C2所示面積各為2
    平方公尺、10平方公尺之建物拆除，將占用土地返還原告；
    (三)原告願供擔保，請准宣告假執行。
四、被告乙○○抗辯：含如附圖所示C2之建物門牌號碼為高雄市
    小港區○○路74巷15號（下稱系爭C2建物），係伊於民國68
    年12月6 日向訴外人合群開發建設公司（下稱合群公司）所
    購買，至今已27年，如附圖所示C2部分建物坐落土地之原所
    有人即原告之前手一直未有異議，依民法第796 條規定，原
    告有容忍義務，不得請求拆除，伊願向原告購買如附圖所示
    C2 部 分建物所坐落之土地；又如附圖所示C2部分建物如予
    以拆除，將損及系爭C2建物之整體經濟價值，伊可依民法第
    213 條至216 條規定，請求原告賠償地上財物之損害；且伊
    購買系爭C2建物，自70年4 月1 日起即遷入系爭C2建物居住
    ，均不知有越界情事，經和平繼續占有如附圖所示C2建物所
    坐落之土地超過20年，已申請時效取得地上權之登記，有使
    用如附圖C2所示建物所坐落土地之合法權源。並聲明：(一)原
    告之訴及假執行之聲請均駁回；(二)如受不利判決，願供擔保
    ，請准免為假執行。被告甲○未於言詞辯論期日到場，亦未
    提出準備書狀作何爭執。
五、原告就其主張山明段第858 號、857 號、885 號土地為其所
    有，坐落該858 號、857 號土地上如附圖A 所示面積84平方
    公尺建物為被告甲○所有，坐落該885 號土地上如附圖C2所
    示面積10平方公尺建物為被告乙○○所有之事實，已提出不
    動產權利移轉證書1 份、土地登記謄本3 份、相片9 張為證
    （詳卷第11頁、22頁、26頁），且為被告乙○○所不爭執，
    並經本院囑託高雄市政府地政處前鎮地政事務所就占用位置
    、面積加以測量，有該地政事務所96年5 月30日高市地鎮二
    字第0960005133號函及所附複丈成果圖在卷可稽（詳卷第50
    頁），又依華南商業銀行股份有限公司於前強制執行程序中
    調查結果，如附圖A 所示建物確為被告甲○所搭建，亦有該
    行小港分行96年9 月26日華小港字第09600275號函及所附
    查報狀附卷可按（詳卷第110 頁），被告甲○已於相當時期
    受合法之通知，而於言詞辯論期日不到場，亦未提出準備書
    狀爭執，自堪認原告之上開主張為真實。又按所有人對於無
    權占有或侵奪其所有物者，得請求返還之；對於妨害其所有
    權者，得請求除去之，民法第767 前段、中段定有明文。而
    被告仍執上開情詞置辯，則本件爭執即在於：(一)原告請求被
    告甲○拆除如附圖A 所示建物及返還該建物所坐落土地有無
    理由？(二)原告請求被告乙○○拆除如附圖C1所示建物及返還
    該建物所坐落土地有無理由？(三)原告請求被告乙○○拆除如
    附圖C2所示建物及返還該建物所坐落土地有無理由？本院分
    述判斷意見如下：
  (一)關於原告請求被告甲○拆除如附圖A 所示建物及返還該建物
    所坐落土地有無理由：
    被告甲○所有之如附圖A 所示建物，既坐落於原告所有山明
    段第858 號、857 號土地上，對原告使用該坐落部分土地自
    有妨害，而被告甲○又未到場或提出書狀抗辯有何使用該建
    物坐落土地之合法權源，且未舉證以實其說，依民法第767
    條前段、中段規定所示，原告請求被告甲○拆除該部分建物
    ，返還坐落之土地，依法即無不符，自應准許。
  (二)關於原告請求被告乙○○拆除如附圖C1所示建物及返還該建
    物所坐落土地有無理由：
    1.按當事人主張有利於己之事實，就其事實有舉證之責任，
      民事訴訟法第277 條前段定有文；而負舉證責任之一方所
      證明者如尚不足以推認其主張之事實，縱不負舉證責任之
      一方就其主張之事實不能證明或陳述不明、或其舉證猶有
      疵累，仍難認負舉證責任之一方已盡其舉證責任，自不得
      為其有利之認定，此有最高法院91年度台上字第1613號判
      決意旨可供參酌。
    2.原告主張如附圖C1所示面積2 平方公尺建物為被告乙○○
      所有之情，為被告乙○○所否認，辯稱伊所有建物僅如附
      圖C2所示面積10平方公尺部分（詳卷第86頁、126 頁），
      而原告就上開訴訟上有利於己之事實，並未提出證據或聲
      請調查加以證明，依上開規定及最高法院判決意旨，自難
      認為真實，從而原告訴請被告乙○○拆除如附圖C1所示建
      物及返還該建物所坐落土地，依法即有未合，自不應准許
      。
  (三)關於原告請求被告乙○○拆除如附圖C2所示建物及返還該建
    物所坐落土地有無理由：
    1.次按土地所有人建築房屋逾越疆界者，鄰地所有人如知其
      越界而不即提出異議，不得請求移去或變更其建築物，但
      得請求土地所有人，以相當之價額，購買越界部分之土地
      ，如有損害，並得請求賠償，民法第796 條亦有明文，依
      該規定所示，須鄰地所有人知有越界建築之情事，且不即
      提出異議，始不得於事後請求移去或變更建築物。而被告
      乙○○僅抗辯原告之前手未提出異議，然並未抗辯原告之
      前手知有本件越界建築之情事，亦未舉證加以證明，依上
      開規定所示，被告乙○○辯稱鄰地所有人不得請求拆除，
      依法即有未合，且不因伊是否願意購買該坐落之土地而有
      不同。
    2.又按地上權為一種物權，主張取得時效之第一要件，須為
      以行使地上權之意思而占有，若依其所由發生事實之性質
      ，無行使地上權之意思者，非有變為以行使地上權之意思
      而占有之情事，其取得時效，即不能開始進行，此有最高
      法院64年台上字第2552號判例可資參照。本件依被告乙○
      ○所辯，係訴外人合群公司未注意而越界建築，其購入系
      爭C2建物、遷入時，善意不知有越界情事（詳卷第61頁96
      年7 月31日答辯狀答辯事實及理由二第2 行），是被告乙
      ○○購買系爭C2建物至遷入時，就該建物所坐落之土地，
      並無行使地上權之意思甚為明確，所辯購屋時即以行使地
      上權之意思占有如附圖C2所示建物坐落之土地，即與事實
      不符，自無可採，此外被告乙○○並未具體說明自何時起
      ，變更為以行使地上權之意思，占有如附圖C2所示建物坐
      落之土地，並提出證據或聲請調查加以證實，則辯稱可依
      時效取得地上權，依法即無理由。至(1)大法官釋字第291
      號解釋，係認定略以：內政部於77年8 月17日頒佈之時效
      取得地上權登記審查要點第5 點第1 項規定，使長期占有
      他人私有土地，本得因時效取得地上權者，因無從提出合
      法建物之證明文件，至無法完成地上權登記，與憲法保障
      人民財產權之意旨不符，該規定應停止適用，且因時效取
      得地上權者，與土地所有人間就地租事項之爭議，應由法
      院裁判，揭示意旨與本件被告未說明何時以行使地上權之
      意思占有土地之情形並無關連；(2)最高法院83年台上字第
      3252號判例係揭示略以：占有人以取得時效為由申請登記
      為地上權人，經登記機關受理，調處結果對占有人不利時
      ，占有人起訴時應如何請求，始能完成地上權登記。而本
      件並非占有人提起之訴訟，是亦與該判例意旨無關；(3)最
      高法院80年度第2 次民事庭會議決議內容係略謂：占有人
      以時效取得地上權為由，向該管地政機關請求為地上權登
      記，地政機關受理後，經土地所有人於土地法第55條所定
      公告期間內提出異議，地政機關調處後，土地所有人不服
      調處提起訴訟，訴請拆屋還地時，受訴法院即應就占有人
      是否具備時效取得地上權之要件，為實體上裁判，決議內
      容之前提為，占有人先申請為地上權之登記，與本件係土
      地所有人先行訴請占有人拆屋還地，尚有差異，亦難比附
      援引，是被告乙○○所提之上開實務見解，均難為伊有利
      之證明。且被告乙○○所提出之供電證明、用電基本資料
      、自來水裝水證明、自來水繳費收據（詳卷第128 頁起）
      ，至多僅能證明伊占用系爭C2建物之事實，上開文件與地
      政事務所土地複丈、建物測量定期通知書（詳卷第130 頁
      ），均無法證明伊自何時起，變為以行使地上權之意思占
      有如附圖所示C2建物所坐落之土地，當難為被告乙○○有
      利之證明。又里長雖出具證明記載略以：被告乙○○自70
      年4 月1 日遷入系爭C2建物起，即以行使地上權之意思占
      有土地等語，然是否以行使地上權之意思占有土地，屬占
      有人主觀之意思，外人自難輕易查知，該證明內容既未說
      明，如何得知被告乙○○以行使地上權之意思，占有如附
      圖所示C2建物所坐落之土地，且與該被告所陳上開善意不
      知越界之情不符，仍難為被告乙○○有利之證明。再者，
      被告乙○○就伊可因時效取得地上權部分，既未能提出完
      整之抗辯與可能之證明方法，所辯自無理由，本院認並無
      裁定停止本件訴訟程序之必要，併此敘明。
    3.原告係如附圖C2所示建物坐落土地之所有人，被告乙○○
      所為上開得使用該土地之所辯，既均無理由，依民法第
      767 條前段、中段規定，原告即可請求拆屋還地，縱拆除
      部分影響被告乙○○系爭C2建物之整體經濟價值，然此係
      所有人行使權利所致，並無不法，自無賠償之可言，被告
      乙○○所辯可請求賠償地上財物之損害，尚有誤解，且縱
      使可請求賠償，與原告本件請求非屬雙方因契約互負之對
      待給付，亦不得為同時履行之抗辯。
六、綜上所述，被告甲○應將如附圖A 所示面積84平方公尺之建
    物拆除，將占用土地返還原告；被告乙○○應將如附圖C2所
    示面積10平方公尺之建物拆除，將占用土地返還原告；原告
    超過上開範圍之請求尚無理由，應予駁回。又判決被告乙○
    ○應拆屋還地部分，屬所命給付之價額未逾50萬元之判決（
    18,000元/ 平方公尺×10平方公尺＝180,000 元），依民事
    訴訟法第389 條第1 項第5 款規定，應依職權宣告假執行。
    判決被告甲○應拆屋還地部分，原告陳明願供擔保，聲請宣
    告假執行，經核合於法律規定，爰酌定相當之擔保金額宣告
    之。至原告敗訴部分，假執行之聲請即失所依附，自應予以
    駁回。
七、據上論結，本件原告之訴為一部有理由，一部無理由，依民
    事訴訟法第385 條第1 項前段、第79條、第390 條第2 項，
    判決如主文。
中　　華　　民　　國　　96　　年　　10　　月　　12　　日
                  民事第一庭審判長法　官　陳嘉惠
                                  法  官  廖純卿
                                  法  官  鄭峻明
正本係照原本作成。
如不服本判決，應於送達後20日內，向本院提出上訴狀並表明上
訴理由，如於本判決送達前提起上訴者，應於判決送達後10日內
補提上訴理由書（須附繕本）。
中　　華　　民　　國　　96　　年　　10　　月　　12　　日
                                書記官　莊豐源
